臺灣高等法院刑事判決
                                   101年度上訴字第3462號
上  訴  人
即  被  告  程文彥


選任辯護人  法律扶助林長泉律師
上列上訴人因公共危險案件，不服臺灣新北地方法院101年度訴
字第1577號，中華民國101年10月31日第一審判決（起訴案號：
臺灣新北地方法院檢察署101年度偵字第14863號），提起上訴，
本院判決如下：
    主  文
原判決撤銷。
程文彥放火燒燬現供人使用之住宅，未遂，處有期徒刑貳年，緩
刑伍年，緩刑期內付保護管束。扣案之油桶（含殘餘汽油）壹桶
及打火機壹個均沒收。
    事  實
一、程文彥因酒後情緒失控，並與家人發生爭吵，有預見汽油為
    易燃物品且具揮發性，些微火苗即足以引燃物品，發生燒燬
    現供人使用住宅之結果，仍不違背其本意，竟基於放火燒燬
    現供人使用住宅之不確定故意，於民國101年5月30日1時許
    ，在其位於新北市○○區○○街00巷0弄0號2樓住處陽台，將其
    向加油站購得之汽油淋在身上，復至客廳內之神明桌上拿取
    打火機，並欲點燃打火機以引燃身上汽油之際，其父程振雄
    及其胞兄程翊展見狀，即上前將程文彥壓制在地，程翊展並
    將程文彥手上打火機取下，嗣警員據報趕抵現場後，程文彥
    對電話中之社工人員喊叫「要死！大家一起死」等語（程文
    彥所涉恐嚇罪嫌，經檢察官不起訴處分確定），程文彥遂為
    警當場逮捕，始未發生燒燬住宅之結果而未遂，警方並扣得
    程文彥所有供上開放火行為所用之油桶（含殘餘汽油）1 桶
    及打火機1個。
二、案經程振雄訴由新北市政府警察局新莊分局報請臺灣板橋地
    方法院檢察署（現改制為臺灣新北地方法院檢察署）檢察官
    偵查起訴。
    理  由
甲、證據能力方面：按被告以外之人於審判外之言詞或書面陳述
    ，除法律有規定者外，不得作為證據，刑事訴訟法第159 條
    第1 項定有明文。又被告以外之人於審判外之陳述，雖不符
    同法第159 條之1 至第159 條之4 之規定，但經當事人於審
    判程序同意作為證據，法院審酌該言詞陳述或書面陳述作成
    時之情況，認為適當者，亦得為證據；當事人、代理人或辯
    護人於法院調查證據時，知有第159 條第1 項不得為證據之
    情形，而未於言詞辯論終結前聲明異議者，視為有前項之同
    意，刑事訴訟法第159條之5亦有明文。經查，本件判決所援
    引證人程振雄、程翊展分別於警詢、檢察官偵查時之陳述，
    雖屬被告以外之人於審判外之陳述，而為傳聞證據，惟當事
    人及辯護人於本院準備程序中並未爭執該等陳述之證據能力
    （見本院卷第29頁正、反面），且迄至言詞辯論終結前亦未
    再聲明異議，本院審酌上開證據資料製作時之情況，尚查無
    違法不當及證明力明顯過低之瑕疵，亦認為以之作為證據應
    屬適當，故揆諸前開法律規定與說明，爰逕依刑事訴訟法第
    159條之5規定，認前揭證據資料有證據能力。
乙、實體方面：
一、訊據上訴人即被告程文彥固不諱其因酒後情緒失控，與家人
    發生爭吵，遂於前揭時、地將汽油淋至自己身上後，至客廳
    拿取打火機，欲點燃自焚，經其父程振雄及其兄程翊展壓制
    在地，其並於電話中對社工喊叫「要死，大家一起死」等情
    ，惟矢口否認有何放火燒燬現供人使用之住宅未遂之犯行，
    辯稱：伊於案發當時係要自焚，並非欲放火燒燬現供人使用
    之住宅，並無放火燒燬現供人使用之住宅之故意，且伊僅將
    少許汽油淋在自己身上，並未著手燒點引火煤介物，僅構成
    預備放火燒燬現供人使用之住宅罪，而伊有情緒易不穩定，
    衝動控制不佳等症狀，於行為時有因精神障礙或其他心智缺
    陷，致不能辨識其行為違法或欠缺依其辨識而行為之能力等
    情形云云。惟查：
  ㈠被告於上開時、地將汽油淋至自己身上後，至客廳拿取打火
    機，欲點燃自焚，其父程振雄及其胞兄程翊展見狀，即上前
    將被告壓制在地，程翊展並將被告手上打火機取下，嗣警員
    據報趕抵現場後，被告對電話中之社工人員喊叫「要死！大
    家一起死」等情，業據被告供承在卷，並經證人程振雄、程
    翊展分別於警詢、偵查及原審審理時證述屬實（見101年度
    偵字第14863號卷第9頁至第12頁、第45頁至第46頁，及原審
    卷第33頁至第35頁），且有當事人酒精測定紀錄表1紙及現
    場照片7張在卷可稽（見101年度偵字第14863號卷第25頁至
    第29頁），暨扣案之油桶（含殘餘汽油）1桶、打火機1個足
    資佐證。
  ㈡復查，證人程振雄、程翊展均於警詢時證述：被告已經點燃
    打火機，企圖往身上引火等情（見101年度偵字第14863號卷
    第10頁、第14頁），證人程翊展復於偵查時證稱：被告衝到
    神明台拿打火機，打火機一拿到他就點一下，有點著冒了一
    下火，伊就趕快把它搶走等語（見101年度偵字第14863號卷
    第45頁至第46頁），證人程振雄亦於原審審理時證稱：「（
    問：被告拿打火機的當時，身上是否已經潑灑汽油？）是的
    ，他有拿打火機點火，但是沒有點著。」、「他有點打火機
    ，發出ㄎㄧㄚ、ㄎㄧㄚ的聲音，有打火機火石的火花，但是沒有點
    燃著火。」等語（見原審卷第34頁正面），足徵被告於案發
    時拿取打火機後已有欲點燃打火機並往身上引火之行為，再
    觀諸卷附被告案發當時所攝上半身外觀之照片（見101年度
    偵字第14863號卷第26頁），顯示被告當時已淋滿整身汽油
    ，衡諸汽油甚為易燃，持點火工具加以觸燃，尤以在現供人
    使用之住宅，極易造成火勢之蔓延而無法控制，即有可能燒
    燬現供人使用之住宅，此乃眾所週知之事，據此，被告應有
    預見汽油為易燃物品且具揮發性，些微火苗即足以引燃物品
    ，發生燒燬現供人使用住宅之結果，仍將汽油淋在身上，復
    至客廳內之神明桌上拿取打火機，並欲點燃打火機以引燃身
    上之汽油，參諸被告於警方到場時，復在電話中對社工人員
    陳述「要死！大家一起死」等語乙節，業如前述，被告主觀
    上自有縱使發生燒燬現供人使用住宅之結果，亦不違背其本
    意之不確定放火燒燬現供人使用住宅故意甚明。基此，被告
    所辯其並無放火燒燬現供人使用之住宅之故意云云，顯不足
    採。
  ㈢再按刑法上之未遂犯係指已著手於犯罪行為之實行而不遂者
    而言，觀之刑法第25條第1項自明，又預備犯則指著手實行
    犯罪行為前之準備行為而言。本件被告既出於放火燒燬住宅
    之不確定故意，將汽油淋在身上，復拿取打火機，並欲點燃
    打火機以引燃身上汽油，其對於放火燒燬住宅，已有主觀上
    之認知，客觀上又已開始實行放火燒燬行為具有密切關係之
    淋汽油，及取出打火機並欲點燃打火機以引火等行為，當已
    達於著手放火之實行階段，雖因程振雄、程翊展上前將被告
    壓制在地，程翊展並將被告手上打火機取下，而未及點火，
    但此既非本於被告一己之意思所中止，而係被壓制後之意外
    障礙致其停止該放火行為之實行，自仍不能解免所應成立之
    未遂犯罪責，被告所辯其僅構成預備放火燒燬現供人使用之
    住宅罪云云，亦無足採。
  ㈣再查，被告經診斷為性格異常，且有情緒不穩定、衝動控制
    不佳之症狀，此有國軍北投醫院附設民眾診療服務處診斷證
    明書（見101年度偵字第14863號卷第53頁），及國防醫學院
    三軍總醫院北投分院102年2月4日三投行政字第1020000383
    號函附被告病歷資料附卷可稽（見本院卷第34頁至第61頁）
    ，惟經本院囑託國防醫學院三軍總醫院北投分院鑑定被告本
    案行為時之精神狀態，鑑定結果認：「根據鑑定小組與個案
    本人及家屬會談、法院文件、案發紀錄、心理衡鑑與精神狀
    態檢查，個案於國中開始有多次記過記錄，並陸續犯下傷害
    、公共危險、家暴及妨害自由、違背安全駕駛等案件，持續
    有衝動控制不佳，欠缺對於行為規範及社會情境的判斷力，
    且個案長期情緒低落，雖然曾接受本院及精神科門診治療，
    但服藥順從性不佳，常自行調整藥物劑量。此外於病史中發
    現個案雖有酒精依賴，犯行後測定之呼氣酒測值為0.87mg/l
    ，但因案發當時（包括案發前及案發後）個案意識清楚，運
    動協調能力尚可，且犯行後於警局之調查筆錄亦顯示尚有足
    夠思考邏輯能力。綜合上述資料及個案犯案過程之精神狀態
    推論，個案於犯行時尚未達到『行為時因精神障礙或其他心
    智缺陷，致其不能辨識行為違法或欠缺依其辨識而行為之能
    力』，或『行為時因精神障礙或其他心智缺陷，致其辨識行為
    違法或依其辨識而行為之能力顯著減低』之程度。」等情，
    有該院102年4月24日三投行政字第1020001034號函附精神鑑
    定報告書在卷可考（見本院卷第65頁至第70頁），尚難認被
    告於行為時有因精神障礙或其他心智缺陷，致不能辨識其行
    為違法或欠缺依其辨識而行為之能力之情事，或因上開情形
    ，致其辨識行為違法或依其辨識而行為之能力顯著降低之情
    事，自無刑法第19條規定之適用，被告所辯其於行為時有因
    精神障礙或其他心智缺陷，致不能辨識其行為違法或欠缺依
    其辨識而行為之能力等情形云云，尚難採信。
  ㈤綜上，被告上揭所辯，顯係事後圖卸刑責之詞，不足採信。
    本案事證明確，被告犯行洵堪認定，應予依法論處。
二、核被告程文彥所為，係犯刑法第173條第3項、第1項之放火
    燒燬現供人使用之住宅未遂罪。又被告著手對現供人使用之
    住宅放火，惟未生燒燬之結果，核屬於未遂階段，爰依刑法
    第25條第2項之規定，按既遂犯之刑減輕之。再查，被告本
    件放火燒燬現供人使用之住宅未遂之行為，固造成公共危險
    ，惟念其所為並未釀成人員傷亡，其本意亦在自焚，且其患
    有精神疾病，亦如前述，本院認縱科以刑法第173條第3項、
    第1項之罪法定最低度刑，猶嫌過重且失之苛酷，實有情輕
    法重失衡之情形，有可憫恕之事由，爰依刑法第59條之規定
    酌量遞減輕其刑。
三、原審以被告程文彥犯罪事證明確，據以論罪科刑，固非無見
    。惟查：（一）按行為人對於構成犯罪之事實，明知並有意
    使其發生者，為直接故意（確定故意），行為人對於構成犯
    罪之事實，預見其發生而其發生並不違背其本意者，為間接
    故意（不確定故意），二者雖均為犯罪之責任條件，但其態
    樣並不相同，故刑法第13條第1項、第2項分別予以規定。原
    判決事實欄已認定被告係基於放火燒燬現供人使用住宅之不
    確定故意，惟事實欄卻另記載：被告「明知汽油為易燃物品
    且具揮發性，些微火苗即足以引燃物品」（見原判決第1頁
    ），依「明知」之用語，顯屬刑法第13條第1項所規定之確
    定故意範疇，原判決事實欄所載不盡一致，於法已有未合。
    （二）科刑之判決書其宣示之主文，與所載之事實及理由必
    須互相適合，否則即屬理由矛盾，其判決為當然違背法令。
    原判決主文欄雖諭知「程文彥放火燒燬現供人使用之住宅未
    遂」之旨，惟原判決理由卻謂被告「具有如縱使引發火勢將
    燒燬現有人建築物，亦不違背其本意之犯意甚明」（見原判
    決第4頁第15行至第17行），上開理由所載被告欲燒燬之客
    體為「現有人建築物」，即與主文所宣示欲燒燬之客體「現
    供人使用之住宅」不相適合，亦有違誤。被告執前詞否認犯
    罪，提起上訴，固無理由，惟原判決既有上開可議之處，自
    應由本院將之予以撤銷改判，另為適法之諭知。爰審酌被告
    因與家人爭吵，一時情緒失控，而為本件放火燒燬現供人使
    用住宅未遂之行為，造成公共危險，行為可訾，應予非難，
    兼衡被告素行、犯罪之動機、目的、手段及犯後態度等一切
    情狀，量處如主文第二項所示之刑，以示懲儆。又查，被告
    未曾受有期徒刑以上刑之宣告，有本院被告前案紀錄表附卷
    可憑，其因一時短於思慮，致罹本件犯行，經本次罪刑之宣
    告，當知所警惕，應無再犯之虞，本院認前開對被告宣告之
    刑，以暫不執行為適當，爰依刑法第74條第1項第1款之規定
    宣告緩刑五年，併依刑法第93 條第1項之規定宣告緩刑期內
    並付保護管束。至扣案之油桶1個（含殘餘汽油）及打火機1
    個，係被告所有，已據被告於原審審理時供承在卷（見原審
    卷第36頁正面），堪認係被告所有供犯本件放火燒燬現供人
    使用之住宅所用之物，均爰依刑法第38條第1項第2款規定宣
    告沒收，附此敘明。
據上論斷，應依刑事訴訟法第369條第1項前段、第364條、第299
條第1項前段，刑法第173條第3項、第1項、第25條第2項、第59
條、第74條第1項第1款、第93條第1項、第38條第1項第2款，判
決如主文。
本案經檢察官莊俊仁到庭執行職務。
中　　華　　民　　國　 102　　年　　6 　　月　　19　　日
                  刑事第二十庭  審判長法　官  楊力進
                                      法　官　王世華
                                      法　官　林海祥
以上正本證明與原本無異。
如不服本判決，應於收受送達後10日內向本院提出上訴書狀，其
未敘述上訴之理由者並得於提起上訴後10日內向本院補提理由書
（均須按他造當事人之人數附繕本）「切勿逕送上級法院」。
                                      書記官  林敬傑
中　　華　　民　　國　 102　　年　　6 　　月　　19　　日
附錄：本案論罪科刑法條全文
中華民國刑法第173條
（放火或失火燒燬現住建築物及交通工具罪）
放火燒燬現供人使用之住宅或現有人所在之建築物、礦坑、火車
、電車或其他供水、陸、空公眾運輸之舟、車、航空機者，處無
期徒刑或 7 年以上有期徒刑。
失火燒燬前項之物者，處 1 年以下有期徒刑、拘役或 5 百元以
下罰金。
第 1 項之未遂犯罰之。
預備犯第 1 項之罪者，處 1 年以下有期徒刑、拘役或 3 百元
以下罰金。